【裁判字號】    98,簡上,479
【裁判日期】    990212
【裁判案由】    詐欺
【裁判全文】
臺灣臺北地方法院刑事判決             98年度簡上字第479號
上  訴  人
即  被  告  丙○○
上列上訴人即被告因詐欺案件，不服本院於中華民國98年10月15
日所為98年度簡字第4016號第一審刑事簡易判決（聲請簡易判決
處刑案號：98年度偵字第16116 號），提起上訴，本院管轄之第
二審合議庭判決如下：
    主  文
上訴駁回。
    事  實
一、丙○○明知申請金融帳戶使用乃輕而易舉之事，一般人無故
    取得他人金融帳戶使用之行徑常與侵害財產性犯罪之需要密
    切相關，可預見將自己或他人之金融帳戶提供與他人使用，
    可能幫助他人為詐欺犯行，竟仍基於幫助詐欺之不確定故意
    ，於民國98年3 月25日13時30分許，在臺北市○○區○○街
    、新生北路口附近某處，將其胞姐甲○○申請設立中國信託
    商業銀行（下稱中國信託銀行）城東分行帳戶（帳號：0000
    00000000號）之存摺封面影本、金融卡及密碼等資料，交付
    與自稱「陳先生」之某姓名年籍不詳之詐欺集團成員使用，
    嗣該詐欺集團成員分別為下列詐欺犯行：
  (一)於98年3月25日20時55分許，以電話聯繫丁○○，自稱係MOM
    O 電視購物台客服人員，向丁○○佯稱其先前刷卡購物時，
    付款方式設定錯誤，須立即進行更正等語，旋有另1 名自稱
    係金管會之人員來電，復向丁○○佯稱須立即前往金融機構
    自動櫃員機操作更正等語，丁○○因曾向該購物台購物，而
    不疑有他，遂依指示前往臺北市○○區○○路2段22號「7-1
    1 便利商店」內設置之中國信託銀行自動櫃員機操作，自其
    金融機構帳戶內提款後，先後將4筆各為新台幣（下同）3萬
    元、2萬9,000元、2萬4,000元及1萬7,000元之款項存至甲○○前揭帳戶內，另轉帳1筆金額為2萬9,989 元之款項至同帳
    戶內，嗣經丁○○發覺異樣，而知遭騙。
  (二)於98年3 月26日23時許，以電話聯繫乙○○，自稱係MOMO電
    視購物台人員，向乙○○佯稱因其先前購物時，付款作業發
    生疏失，須先前往金融機構自動櫃員機查詢帳戶餘額並進行
    止付作業等語，乙○○因曾向該購物台購物，而信以為真，
    遂依指示前往臺北縣林口鄉○○○路○段384號設置之中國信
    託銀行自動櫃員機，先後將3筆金額分別為3萬元、2萬9,000
    元及2 萬元之款項存入甲○○前揭帳戶內，嗣經乙○○發覺
    有異，始悉遭騙。
二、案經被害人丁○○、乙○○訴由臺北市政府警察局中山分局
    報告臺灣臺北地方法院檢察署檢察官偵查後，聲請逕以簡易
    判決處刑。本院認不宜逕以簡易判決處刑，改適用通常程序
    審理，嗣經本院合議庭裁定由受命法官獨任逕以簡易判決處
    刑。
    理  由
壹、證據能力方面：
    按被告以外之人於審判外之言詞或書面陳述，除法律有規定
    者外，不得做為證據，刑事訴訟法第159條第1項、第159 條
    之1第2項分別定有明文。又被告以外之人於審判外之陳述，
    雖不符前4條（即第159條之1至第159條之4 ）之規定，而經
    當事人於審判程序同意作為證據，法院審酌該言詞陳述或書
    面陳述作成時之情況，認為適當者，亦得為證據；當事人、
    代理人或辯護人於法院調查證據時，知有同法第159條第1項
    不得為證據之情形，而未於言詞辯論終結前聲明異議者，視
    為有前項之同意，同法第159條之5亦定有明文。是告訴人丁○○、乙○○及證人甲○○於警詢中之陳述，被告於本院進
    行準備程序時，當庭表明同意作為證據，經本院審酌該等言
    詞陳述作成之情況，係告訴人丁○○、乙○○陳述其等遭詐
    騙及證人甲○○陳述其申請設立上開帳戶交付被告丙○○等
    事實，衡情渠等陳述當無受到外力介入或自我價值判斷干擾
    之情狀，具可信之特別情狀，且屬適當，得為證據。
貳、實體方面：
一、訊據被告固坦承於前開時、地，將其胞姐甲○○申請設立上
    開帳戶之存摺封面影本、金融卡及密碼等資料，交付與「陳
    先生」之事實，惟矢口否認有何幫助詐欺犯行，辯稱：伊當
    時見中國時報刊登電玩業者應徵司機廣告，對方表示因進行
    薪資轉帳，及與客戶有現金交易，會將現金匯給伊後，再由
    伊轉交給客人，而要求伊提供帳戶之存摺封面影本、金融卡
    及密碼，對方怕伊先將金額提領，故欲查核伊帳戶是否正常
    ，待審核完畢正式上班後即歸還，伊當時失業一段時間，因
    應徵工作而遭對方詐騙等語。經查：
  (一)被告於98年3 月25日13時30分前之某時許，在其胞姐甲○○
    位於臺北市中山區○○○路○段59號6樓住處樓下，以應徵工
    作為由，自甲○○處取得上開帳戶之存摺封面影本、金融卡
    及密碼後，旋於同日13時30分許，在臺北市○○區○○街、
    新生北路口附近某處，將該帳戶之存摺封面影本、金融卡及
    密碼等資料，交付與自稱「陳先生」之男子之事實，為被告
    所不否認，核與證人甲○○於警詢中陳述及本院審理時之證
    述情節相符，堪信為真實。
  (二)告訴人丁○○、乙○○分別於前揭時、地，因遭該詐欺集團
    詐騙，分別前往自動櫃員機操作，將渠等金融帳戶內之前開
    款項存入或轉至甲○○前揭帳戶內之事實，業據告訴人等於
    警詢中指訴綦詳，並有渠2 人存款、轉帳之中國信託銀行自
    動櫃員機交易明細表8 紙及甲○○之上開帳戶歷史交易查詢
    表1 紙在卷可按，堪認甲○○之前揭帳戶確已提供該詐騙集
    團實行詐欺取財犯罪時使用無疑。
  (三)被告於本院審理時提出98年3 月23日中國時報人事、休閒娛
    樂版影本及其所使用0000000000號行動電話98年3 月通話明
    細表各1 紙，欲證明其見報紙刊登應徵司機廣告，去電與對
    方聯繫，而將甲○○之上開帳戶之存摺影本、金融卡及密碼
    等資料交付該自稱「陳先生」之男子之事實。縱認被告上開
    主張屬實，然按社會之常態，應徵工作者於應徵工作時，除
    非係臨性點工，若係正式工作，應徵者應備妥相關履歷，前
    往徵人之公司或行號指定之處所面試，雙方見面談妥工作時
    間、工作報酬、工作內容等關係個人權益之重要事項後，僅
    須再由應徵者提供其個人未來領取薪資之帳號，作為薪資匯
    款或轉帳之用，斷無驟然要求應徵者於尚未正式錄用前，即
    須先行交付帳戶之金融卡、密碼等資料提供審核之理。被告
    於本院審理時既自承僅以電話與對方聯繫，應徵地點在伊住
    家樓下，僅知是負責開車，不知「陳先生」之年籍資料等語
    ，足見被告非但不知對方公司名稱，亦不了解對方公司所在
    ，復未曾與「陳先生」商談關於未來工作、上班之各項細節
    ，竟直接交付該帳戶之金融卡、密碼等資料與對方，有違上
    開常情至為顯然。再觀諸卷附被告提出之上開報紙影本，該
    則廣告係刊登「遊騎兵※娛樂世界※接送司機、男女均可、
    日薪0000-0000、外務、日薪0000-0000、外勤助理、日薪00
    00-0000、0000000000、意者9 點-18點洽陳先生」等文字，
    若所載為真，依該廣告所載薪資額計算，被告擔任司機每月
    可領得之薪資至少高達6 萬元，與目前時下失業情形嚴重，
    各行業普遍降低新進人員之薪資情況相較，上開薪資條件遠
    高於目前社會上一般司機從業人員之薪資數額甚多，顯與社
    會常情相違。再參酌被告於本院審理時陳稱交付金融卡與「
    陳先生」當時也覺得怪怪的等語，另證人甲○○亦於本院審
    理時證稱交付存摺影本、金融卡及密碼等資料與被告當時，
    有問被告這樣安全嗎？沒有問題嗎？並有提醒被告仔細看有
    沒有怪怪的地方等語。是被告對於該廣告所登載工作內容及
    薪資狀況，豈會毫無懷疑，其辯稱因應徵工作遭騙取金融卡
    及密碼等語，尚難逕予採信。
  (四)按我國金融機構對於開立帳戶並無特殊資格及使用目的之限
    制，故凡有正當目的使用金融機構帳戶之必要者，均可自行
    前往申請開立帳戶，殊無借用他人帳戶使用之理，倘不自行
    申請設立帳戶，反無故向他人借用金融機構帳戶使用，依常
    理得認為其借用他人帳戶使用之行徑，極可能與財產性之犯
    罪密切相關，並藉此規避有犯罪偵查權限之機關循線追查之
    可能，此應為被告所得認知。況現今媒體報導中，或以購物
    付款設定錯誤、中獎、退稅、家人遭擄、信用卡款對帳或金
    融卡密碼外洩，疑似遭人盜領存款等事由，利用他人帳戶作
    為轉帳受款帳戶，詐騙被害人至金融機構櫃檯電匯，抑或持
    金融卡至自動櫃員機依其指示操作，使被害人在不知情之狀
    況下依指示操作轉出款項後，隨即將之提領一空之詐騙手法
    ，層出不窮，參以被告係智慮成熟並具相當知識及社會經驗
    之人而言，對此一犯罪型態，自難諉為不知。再者，帳戶之
    存摺、金融卡及密碼，均係關乎個人金融信用及隱私之重要
    物件，縱親如父母子女或夫妻，衡情若非出於特殊事由或目
    的，即無任意將之交由他方保管或使用，遑論將之提供不相
    熟識之他人使用。從而，上開帳戶之金融卡及密碼，若非經
    由被告交付並同意使用，則詐騙集團如何能肯認該帳戶之提
    款卡於脫離被告持有後，不致立即遭被告辦理掛失或暫停使
    用，而放心、大膽遂行其詐欺取財犯行並以之充為收款之工
    具，於要求被害人依指示逕將款項匯入或轉入上開帳戶後，
    旋即提領一空。益徵上開帳戶係由被告提供予該詐騙集團成
    員使用甚明。
  (五)又刑法上之故意犯，可分為直接故意與不確定故意，所謂不
    確定故意即指行為人對於構成犯罪之事實，預見其發生而其
    發生並不違反其本意，刑法第13條第2 項定有明文。而金融
    帳戶之存摺、金融卡及密碼，僅係供使用人作為存款、提款
    、匯款、轉帳之用，一般人均得自行向銀行申請開設帳戶並
    領取存摺、金融卡加以使用，並無任何特定身分之限制，倘
    其本意非在將該帳戶作為犯罪之不法目的或掩飾真實犯罪者
    身分之情況下，實無以他人名義之帳戶存摺、金融卡進行交
    易之必要。近來佯稱購物付款設定錯誤、退稅、欠款、查詢
    帳戶、中獎等方式詐欺之犯罪類型層出不窮，此類犯罪多利
    用人頭帳戶作為贓款出、入帳戶，廣經媒體披載，政府亦多
    所宣導，目的均在避免民眾受騙，被告係具相當知識及社會
    經驗之人，其於審理過程中之應對、舉止均與常人無異，係
    具通常智識程度之人，對此應知悉甚詳。故其將前開帳戶之
    存摺、金融卡及密碼提供他人作為詐欺取財犯罪時收款之用
    ，當為其所能預見，且其發生並不違背其本意，則被告主觀
    上確有幫助詐欺之不確定故意，應堪認定。
  (六)綜上所述，本案事證明確，被告犯行洵堪認定，應依法論科
    。
二、按刑法上之幫助犯，係對於犯罪與正犯有共同之認識，而以
    幫助之意思，對於正犯資以助力，未參與實施犯罪構成要件
    之行為者而言（參照最高法院88年度台上字第1270號判決意
    旨）。被告係基於幫助該詐騙集團成員犯詐欺罪而提供上開
    存摺影本、金融卡卡及密碼等帳戶資料，且無任何積極證據
    證明其有參與實施詐欺取財之犯罪構成要件行為，是核被告
    所為，係犯刑法第30條第1項、第339條第1 項之幫助詐欺取
    財罪。又被告僅以一幫助行為，而幫助該詐欺集團之正犯為
    2 次詐欺犯行，為想像競合犯，應依刑法第55條之規定，從
    一重處斷。再被告提供帳戶之存摺影本、金融卡及密碼等資
    料與該詐欺集團成員之幫助犯行，應依刑法第30條第2項之
    規定，按正犯之刑減輕之。
三、原審以被告犯罪事證明確，審酌被告提供帳戶與他人犯罪使
    用，助長詐欺犯罪之猖獗，並增加被害人尋求救濟及治安機
    關查緝犯罪之困難，並念及其犯後態度，參酌被害人受騙金
    額非少，及被告犯罪之動機、手段、素行、年紀、智識程度
    等一切情狀，用刑事訴訟法第449條第1項、第3項、第454條
    第2項，刑法第30條第1項、第2項、第339條第1 項、第55條
    、第41條第1項前段，刑法施行法第1條之1 之規定，判處被
    告有期徒刑2月，如易科罰金，以1千元折算1 日，其認事用
    法核無不當，所處刑度亦堪認為適當，自應予以維持。被告
    提起上訴，否認犯罪，為無理由，應予駁回。
據上論斷，應依刑事訴訟法第455條之1第項、第3項、第368條，
判決如主文。
本件經檢察官郭昭吟到庭執行職務
中    華    民    國    99    年    2     月    12    日
                  刑事第十八庭  審判長法  官  游士珺
                                      法  官  林芳華
                                      法  官  彭慶文
上正本證明與原本無異。
不得上訴。
                                      書記官  陳怡君
中    華    民    國    99    年    2     月    12    日
附錄法條：
中華民國刑法第339條
（普通詐欺罪）
意圖為自己或第三人不法之所有，以詐術使人將本人或第三人之
物交付者，處 5 年以下有期徒刑、拘役或科或併科 1 千元以下
罰金。
以前項方法得財產上不法之利益或使第三人得之者，亦同。
前二項之未遂犯罰之。
中華民國刑法第30條
（幫助犯及其處罰）
幫助他人實行犯罪行為者，為幫助犯。雖他人不知幫助之情者，
亦同。
幫助犯之處罰，得按正犯之刑減輕之。

司法院資訊處製作；財團法人民間司法改革基金會備份。
